臺灣花蓮地方法院民事裁定
111年度消債更字第26號
聲  請  人  
即 債務 人  韓秋香
代  理  人  李巧雯律師(法扶律師) 
上列聲請人因消費者債務清理事件聲請更生，本院裁定如下：
    主    文
債務人韓秋香自民國111年9月8日下午4時起開始更生程序。
命司法事務官進行本件更生程序。   
    理    由
一、按債務人不能清償債務或有不能清償之虞者，得依本條例所
    定更生或清算程序，清理其債務；債務人無擔保或無優先權
    之本金及利息債務總額未逾新臺幣（下同）1,200萬元者，
    於法院裁定開始清算程序或宣告破產前，得向法院聲請更生
    ；債務人對於金融機構負債務者，在聲請更生或清算前，應
    向最大債權金融機構請求協商債務清償方案，或向其住、居
    所地之法院或鄉、鎮、市、區調解委員會聲請債務清理之調
    解，觀諸消費者債務清理條例（下稱消債條例）第3條、第4
    2條第1項、第151條第1項規定自明。次按法院開始更生程序
    之裁定，應載明其年、月、日、時，並即時發生效力；法院
    開始更生或清算程序後，得命司法事務官進行更生或清算程
    序，必要時得選任律師、會計師或其他適當之自然人或法人
    一人為監督人或管理人，復為消債條例第45條第1項、第16
    條第1項所明定。所謂「不能清償債務或有不能清償之虞」
    者，係指債務人欠缺清償能力，且對於已屆清償期，或已受
    請求債務之全部或主要債務，客觀上可預見處於通常且繼續
    的不能清償之狀態而言，方符合消費者債務清理條例為使不
    幸陷入經濟困境之人得以清理債務、重建生活，並在債務清
    理過程中能保有符合人性尊嚴之最低基本生活之目的，亦即
    本院自應綜合聲請人目前全部收支及財產狀況，評估是否不
    能維持符合人性尊嚴之最基本生活條件，而有「不能清償或
    不能清償之虞」之情。
二、聲請人聲請意旨略以：伊名下無不動產，現任職於花蓮縣政
    府社會處，每月薪資25,250元，須扶養母親及一名就讀大學
    之子女，每月之必要支出為51,228元，伊目前負債總額約為
    3,386,491元，遑論另行累計高額利息及違約金，顯見伊有
    不能清償之情事，伊每月可還款3,000元等語。　　
三、經查：
　㈠聲請人依消債條例第151條第1項規定，向本院聲請債務清理
    之調解，嗣調解未成立，聲請人並於調解不成立後聲請進入
    更生程序，有本院調解不成立證明書可證（卷第193頁），
    是聲請人既經前置調解不成立在案，依法自得聲請更生程序
    。本院自應綜合聲請人目前全部收支及財產狀況，評估是否
    已達不能維持最低生活條件，而有「不能清償債務或有不能
    清償之虞」之情形，茲為本件是否准予更生之判斷準據。
　㈡聲請人主張其現任職於花蓮縣政府社會處，每月薪資25,250
    元等情，有勞工保險投保資料表在卷可參（卷第72頁）。於
    查無聲請人有其他收入來源之情形下，堪信聲請人所述為真
    實。是本院即以每月25,250元作為計算聲請人每月償債能力
    之基礎。
　㈢按債務人必要生活費用，以最近一年衛生福利部或直轄市政
    府所公告當地區每人每月最低生活費一點二倍定之。受扶養
    者之必要生活費用，準用第一項規定計算基準數額，並依債
    務人依法應負擔扶養義務之比例認定之。消費者債務清理條
    例第64條之2第1項、第2項定有明文。次按債務人聲請更生
    或清算時所提財產及收入狀況說明書，其表明每月必要支出
    之數額，與本條例第64條之2第1項、第2項規定之認定標準
    相符者，毋庸記載原因、種類及提出證明文件，消債條例施
    行細則第21條之1第3項亦有明定。聲請人個人日常生活必要
    費用部分，審酌聲請人負債之現況，基於社會經濟活動之互
    賴及誠信，該日常生活所需費用，自應節制開支，不得有超
    越一般人最低生活標準之享受，否則反失衡平，本院參酌衛
    生福利部所公告111年度臺灣省每人每月最低生活費用標準
    之1.2倍為17,076元，則聲請人每月最低生活費除有特殊情
    形並有證據證明者外，自宜以前開數額為度，始得認係必要
    支出。聲請人主張每月生活必要支出為17,076元，核與前開
    數額相符，當無浮報之虞，即屬可採。　
　㈣聲請人主張母親扶養費17,076元部分，查聲請人母親韓張綉
    梅為民國00年生，108年及109年度申報所得均為0元，名下
    無不動產，現每月領取先夫退休軍人俸及年金約19,917元，
    有戶籍謄本、稅務電子閘門財產所得調件明細表、存摺在卷
    可憑（卷第41-51頁）。本院考量聲請人已負擔高額債務之
    際，依民法第1118條、第1119條規定，其負扶養義務之程度
    ，亦應考量其目前身負債務之窘境，所負擔之扶養義務能力
    ，自非比一般；又按受扶養權利者，以不能維持生活而無謀
    生能力者為限，民法第1117條第1項定有明文；同條第2項規
    定，前項無謀生能力之限制，於直系血親尊親屬不適用之，
    即直系血親尊親屬受扶養者，仍須以不能維持生活者為限（
    最高法院87年度台上字第1696號判決意旨參照）。準此，聲
    請人之母親每月領取先夫退休軍人俸及年金約19,917元，合
    計已高於111年度臺灣省每人每月生活所必需17,076元，是
    聲請人之母親並無不能維持生活之虞，而無受扶養之必要，
    故聲請人所提列每月支出母親扶養費部分，應予以剔除。
　㈤聲請人稱需扶養聲請人之成年子女韓仕毅，每月需支出扶養
    費17,076元等語。查韓仕毅為87年生，業已成年，惟仍就讀
    於國立東華大學，有其學生證可佐（卷第65頁），客觀上堪
    認韓仕毅仍需受聲請人扶養。惟聲請人負扶養義務之程度，
    亦應考量其目前身負債務之窘境，是其所負擔之扶養義務能
    力，自難謂與一般人相當，故亦依消債條例第64條之2第1、
    2項規定：受扶養者之必要生活費用，以111年度臺灣地區每
    人每月最低生活費1.2倍即17,076元作為計算標準，依聲請
    人依法應負擔扶養義務之比例認定之。而韓仕毅扶養義務人
    僅有聲請人1人，故聲請人陳報韓仕毅扶養費支出為17,076
    元，應係可採。　
　㈥從而，聲請人每月生活必要支出為34,152元，而聲請人目前
    每月收入25,250元扣除生活必要支出後，顯已入不敷出，遑
    論清償債務，堪認其客觀上處於因欠缺清償能力而不足以清
    償債務之經濟狀態，應符合消債條例第3條所規定「債務人
    不能清償債務」之情形。
四、綜上所述，聲請人係一般消費者，且有不能清償債務或有不
    能清償之虞之情形，所負無擔保或無優先權之債務未逾1,20
    0萬元，復未經法院裁定開始清算程序或宣告破產，曾聲請
    債務清理之調解然未成立，此外，又查無聲請人有消債條例
    第6條第3項、第8條或第46條各款所定駁回更生聲請之事由
    存在，則聲請人聲請更生，即屬有據，並依上開規定命司法
    事務官進行本件更生程序，爰裁定如主文。
五、債務人於更生程序開始後，應禁止貪圖享受、節制慾望，避
    免支出與其收入顯不相當之不必要花費，並提出足以為債權
    人會議可決或經法院認為公允之更生方案供為採擇，而司法
    事務官於進行本件更生程序、協助債務人提出更生方案時，
    亦應依社會常情及現實環境衡量債務人之償債能力，並酌留
    其生活上應變所需費用，進而協助債務人擬定允當之更生方
    案，始符消債條例重建債務人經濟生活之立法目的，附此敘
    明。　　　
中　　華　　民　　國　　111 　年　　9 　　月　　8 　　日
                    消債法庭  法  官  李可文
以上正本係照原本作成。
本裁定不得抗告。
中　　華　　民　　國　　111 　年　　9 　　月　　8 　　日
                              書記官  謝佩真